【裁判字號】    99,簡上,3
【裁判日期】    990401
【裁判案由】    修復漏水  等
【裁判全文】
臺灣高雄地方法院民事判決               99年度簡上字第3號
上  訴  人  丁○○
被上訴人    丙○○
                      號4樓
訴訟代理人  乙○○
訴訟代理人  甲○○
上列當事人間請求修復漏水等事件，上訴人對於民國98年12月1
日本院高雄簡易庭98年度雄簡字第2187號第一審判決不服，提起
上訴，經本院於民國98年11月4 日言詞辯論終結，判決如下：
   主    文
原判決關於駁回上訴人後開第二項之訴部分，及該部分假執行之
聲請，暨訴訟費用（除確定部分外）之裁判均廢棄。
被上訴人應給付上訴人新臺幣肆萬柒仟元及自民國九十八年十月
十三日起至清償日止按年息百分之五計算之利息。
第一、二審之訴訟費用（除確定部分外）由被上訴人負擔。
  事實及理由
一、本件上訴人主張：伊為門牌號碼高雄市苓雅區○○○路102
    號6 樓之2 房屋（下稱系爭房屋）之所有權人，被上訴人丙○○為系爭房屋樓上即門牌號碼高雄市苓雅區○○○路104
    號7 樓之1 房屋（下稱被上訴人房屋）之所有權人，訴外人
    紀乃翰（上訴人與紀乃翰業經調解成立）亦為系爭房屋樓上
    即門牌號碼高雄市苓雅區○○○路102 號7 樓之2 房屋之所
    有權人。上訴人於民國96年3 月間發現系爭房屋天花板及牆
    壁遭漏水毀損，經鑑定結果係因紀乃翰房屋及被上訴人房屋
    內主臥室浴室地板滲漏所致，而紀乃翰房屋業已修繕完畢，
    且經鑑定不再漏水，惟被上訴人房屋則未為修復，導致系爭
    房屋迄今仍有漏水情形，則上訴人自得請求被上訴人進行修
    復，如被上訴人不予修復，則應容忍上訴人僱工修復，並由
    被上訴人支付修復所需費用。又系爭房屋內之天花板、儲藏
    室及牆壁亦因上開房屋漏水而損壞，需修復費用新台幣（下
    同）47,000元，自應由被上訴人負賠償之責。爰依侵權行為
    之規定，請求被上訴人修復被上訴人房屋，並賠償原告系爭
    房屋內損壞部分之修復費用等語。聲明：(一)被上訴人應將門
    牌號碼高雄市苓雅區○○○路104 號7 樓之1 房屋內主臥室
    浴室地板依附表所示修復方式進行修繕。如被上訴人不予修
    繕，應容忍上訴人僱工進入上開房屋內進行修繕，修繕費用
    由被上訴人負擔。(二)被上訴人應給付上訴人47,000元，及自
    民事追加被告狀繕本送達被上訴人之翌日起至清償日止，按
    年息5%計算之利息。
二、被上訴人則以：伊之房屋倘有維護不當而導致地板漏水，所
    影響之範圍應係同一棟底層6 樓，應不會影響隔壁棟底層6
    樓之系爭房屋，又伊之房屋並非予系爭房屋介鄰之唯一房屋
    ，漏水原因應非僅源自伊之房屋，且伊之房屋主臥室浴室等
    結構均未曾變更，上訴人卻曾大肆裝潢，故漏水原因尚有待
    確認等語置辯。聲明：(一)上訴人之訴駁回。(二)如受不利益判
    決，願供擔保請准宣告免予假執行。
三、原審判決為被上訴人部分勝訴，判命被上訴人應將門牌號碼
    高雄市苓雅區○○○路104 號7 樓之1 房屋內主臥室浴室地
    板依附表所示修復方式進行修繕。如被上訴人不予修繕，應
    容忍上訴人僱工進入上開房屋內進行修繕，修繕費用由被上
    訴人負擔，並依職權為假執行及免為假執行之宣告；另駁回
    上訴人其餘之訴。上訴人就原審判決不利部分，聲明不服，
    提起上訴，並於本院上訴聲明：(一)原判決不利上訴人部分廢
    棄；(二)被上訴人應給付上訴人47,000元，及自追加訴狀繕本
    送達被上訴人之翌日起至清償日止，按年息5%計算之利息。
    被上訴人則本院答辯聲明：上訴駁回。（原審判決命被上訴
    人修繕或容忍修繕部分，未據被上訴人上訴，此部分業已確
    定。
四、兩造不爭執事項
  (一)上訴人為門牌號碼高雄市苓雅區○○○路102 號6 樓之2 房
    屋之所有權人。
  (二)被上訴人丙○○則為系爭房屋樓上即門牌號碼高雄市苓雅區
    ○○○路104 號7 樓之1 房屋之所有權人，紀乃翰則為系爭
    房屋樓上即門牌號碼高雄市苓雅區○○○路102號7 樓之 2
    房屋之所有權人。
五、兩造爭執事項
  (一)上訴人房屋漏水之原因是否係因被上訴人房屋主臥室浴室地
    板漏水所致？
  (二)如是，上訴人請求被上訴人賠償修復費用有無理由？
六、得心證之理由
  (一)上訴人房屋漏水之原因是否係因被上訴人房屋主臥室浴室地
    板漏水所致？
  1.上訴人主張系爭房屋漏水係因為被上訴人房屋主臥室浴室地
    板漏水所致乙節，為被上訴人所否認，並以上開情詞置辯，
    是系爭房屋漏水是否與被上訴人房屋有關，即為本件應審究
    之首要事項。
  2.經查：系爭房屋漏水之原因，經本院委託高雄市土木技師公
    會於97年2 月間第1 次鑑定，結果認：「1.冷、熱給水管無
    漏水之狀況。2.主臥室浴室測試地板覆水經約4 小時及約10
    小時後，觀察結果，於系爭房屋頂版有間接性滴水現象，即
    有滲漏現象。3.綜合以上依據研判，鑑定系爭房屋頂版漏水
    原因，確為同棟102 號7 樓之2 （屋主為紀乃翰）主臥室浴
    室地板滲漏所肇致」等語，此有該會97年3 月21日高市土技
    字第09701012號鑑定報告書可參；復於97年6 月再委託高雄
    市土木技師公會鑑定系爭房屋漏水是否與被上訴人房屋有關
    ，經鑑定認：「1.確認102 號7 樓之2 內為無用水之狀態。
    2.於被上訴人房屋測試冷水給水管與熱水給水管正常水壓（
    頂樓至7 樓層管路壓力）試驗後，給水管路從開始至15分鐘
    之後都維持正常持壓並無減壓現象。但加壓進冷水給水管的
    水壓力有減壓之情況，經水電專業人員巡視冷水給水管管線
    發現造成減壓原因有3 種因素，第1 點為主臥室浴室馬桶冷
    水給水管有滲水情形，第2 點為室內減壓閥組有滲水情形，
    第3 點為頂樓總開關水表銅製凡而（開關）有滲水情形，排
    除冷水給水管經加壓有減壓現象之3 種因素，測試結果表示
    冷、熱給水管正常水壓力狀態為無漏水之現象。3.被上訴人
    房屋主臥室浴室測試地板覆水試驗，經約3 小時及約23個小
    時後觀察結果，於標的物102 號6 樓頂板有局部微量滲漏現
    象。4.另檢視104 號7 樓之1 平常使用主臥室浴室用水狀態
    下，觀察結果僅局部有微溼潤狀態」等語，此有該會97年 7
    月8 日高市土技字第09702168號鑑定報告書可憑；本院再於
    98年2 月委託高雄市土木技師公會鑑定紀乃翰是否有將其所
    有之房屋確實修繕完成，亦即上訴人所有之系爭房屋目前仍
    會漏水，是否仍與紀乃翰有關，經鑑定認：「1.冷、熱給水
    管正常水壓力狀態為無漏水之現象。2.主臥室浴室馬桶水箱
    及馬桶與地板覆水試驗，經約4 小時及約19小時後，系爭房
    屋頂版漏水位置處下方無藍色水與紅色水漏水現象。3.主臥
    室浴室洗手台排水管及持續觀察馬桶水箱，經約3 天後觀察
    系爭房屋頂版漏水位置處綠色水與藍色水之漏水現象。4.主
    臥室浴室測試地馬桶水箱及馬桶與地板覆水試驗經約4小 時
    及隔天約19個小時及2 月7 日至2 月11日各項馬桶水箱測試
    後觀察結果，於標的物102 號6 樓頂版有局部微量滲漏現象
    ，此微量滲漏現象在本次鑑定試驗作業開始前觀察結果一致
    ，並無其他顏色之漏水現象。5.綜合上述依據研判，鑑定系
    爭房屋頂版有局部微量滲漏現象，此微量滲漏現象在本次鑑
    定作業開始前觀察結果一致，並無發現其他顏色水之漏水現
    象，因而認定系爭頂版漏水原因非紀乃翰房屋主臥室浴室所
    造成」等語，此有該會98年3 月23日高市土技字第09800803
    號鑑定報告書附卷可稽。綜合上開鑑定報告，系爭房屋漏水
    肇因於被上訴人及紀乃翰房屋之樓層地板滲漏，然紀乃翰將
    其所有之上開房屋修繕完畢後，紀乃翰房屋已無漏水之現象
    ，可見上訴人房屋繼續漏水之原因並非肇因於紀乃翰房屋所
    致，亦即紀乃翰將其房屋修復完畢後，上訴人房屋頂版仍有
    局部微量滲漏，應堪認為被上訴人房屋之主臥室浴室地板滲
    漏所致，是被上訴人辯稱系爭房屋漏水與其無關，應非事實
    。。
  3.雖被上訴人抗辯系爭房屋與其房屋不同棟，管線應不相連，
    是系爭房屋漏水應與其無關云云。然經證人戊○○即高雄市
    土木技師到庭證稱：「（你是否能確認被上訴人丙○○所住
    102 號之大樓與上訴人丁○○所住的104 號大樓的管線有相
    通嗎？）鑑定結果有很詳細的記錄我們當初鑑定過程，因為
    漏水產生原因眾多，鑑定結果第4 頁我們有測試104 號7 樓
    之1 的冷、熱集水管沒有漏水情形，之後我們也有測試該屋
    的浴室地板，通常浴室地板都有做PU防水層，但有時因其他
    原因也會有漏水發生，我們是將104 號7 樓之1 浴室地板排
    水口塞住放水3 天觀察，我們才發現104 號6 樓之1 的天花
    板有滲水。管路的接頭可能因為地震或其他原因而鬆動，我
    們也有測試，其被上訴人丙○○的排水管並無鬆脫，但我們
    也有做其他測試，她（被上訴人丙○○）的房子確實有漏水
    」等語（見本院卷第44-45 頁）。被上訴人雖一再抗辯系爭
    房屋與其房屋之管線未相連云云，然依證人戊○○之上開證
    詞，其當初鑑定時，有確實依循鑑定漏水原因之標準作業程
    序，而確認被上訴人房屋主臥室浴室測試地板在覆水試驗中
    ，經約3 小時及約23個小時後，系爭房屋頂板有局部微量滲
    漏現象，可見被上訴人主臥室浴室地板確有滲漏之情，並導
    致上訴人之系爭房屋漏水。從而，被上訴人抗辯系爭房屋漏
    水與其無關云云，自無理由。
  (二)上訴人請求被上訴人賠償修復費用有無理由？
  1.按「專有部分之共同壁及樓地板或其內之管線，其維修費用
    由該共同壁雙方或樓地板上下方之區分所有權人共同負擔。
    但修繕費係因可歸責於區分所有權人之事由所致者，由該區
    分所有權人負擔」，公寓大廈管理條例第12條定有明文。
  2.承上所述，被上訴人房屋主臥室浴室地板因有未盡修繕及維
    護之責致上訴人所有系爭房屋受有上開漏水損害，被上訴人
    本應依公寓大廈管理條例第12條規定，賠償上訴人必要修復
    費用，先予敘明。
  3.被上訴人雖抗辯系爭房屋漏水之主要原因係紀乃翰上開房屋
    之主臥室浴室地板滲漏所致，伊房屋之主臥室浴室地板僅有
    微量滲漏之情，故上訴人請求伊負擔一半之修繕費用，並不
    合理云云。惟按數人共同不法侵害他人之權利者，連帶負損
    害賠償責任﹔不能知其中孰為加害人者，亦同；另按連帶債
    務人相互間，除法律另有規定或契約另有訂定外，應平均分
    擔義務。但因債務人中之一人應單獨負責之事由所致之損害
    及支付之費用，由該債務人負擔，民法第185 條及第280 條
    分別訂有明文。如前所述，系爭房屋漏水與被上訴人和紀乃
    翰房屋之主臥室浴室地板未盡修繕及維護均有關係，可見上
    訴人與紀乃翰就系爭房屋漏水一事，渠等為共同侵權行為之
    人，是依上開規定，渠等就上訴人因系爭房屋漏水所生之損
    害全額本應負連帶賠償責任，縱認被上訴人應分擔之責任比
    例較低，然此僅為被上訴人與紀乃翰之內部分擔問題，與上
    訴人無涉，是被上訴人抗辯伊之責任比例不到一半，是上訴
    人請求伊負擔一半之修繕費用，並無理由云云，要難採信。
    況證人戊○○到庭證稱：「（你們可否計算出104 號7 樓之
    1 及被上訴人丙○○家造成上訴人丁○○漏水比例能否確定
    ？）如果要量化可能有其困難度，我的建議被上訴人丙○○
    與104 號7 樓之1 紀先生家的浴室牆壁是背對背，漏水部分
    剛好是從兩戶的共同壁漏下來的所以我就建議是被上訴人丙○○與104 號7 樓之1 紀先生各負責二分之一的責任是合理
    的」等語（見本院卷第46頁），益徵被上訴人辯稱伊無需負
    擔一半之損害賠償云云，實無理由。
  4.又查，上訴人主張其所有系爭房屋天花板、儲藏室及牆壁因
    為漏水導致油漆剝落，及木製裝潢受損，要求天花板滲水區
    域拆除重漆，及儲藏室木櫃拆除新做與油漆，其漏水受損之
    修復費用共計94,000元（修復項目包括房間天花板木做及油
    漆工程、儲藏室天花板之拆除、天花板與木做櫥櫃新做與油
    漆、清潔），業據提出估價單附卷可佐（見原證六），而被
    上訴人並未否認上開估價單之真實性。參以，據證人林詠躍
    於原審時到庭證稱，原證六估價單係其按原來上訴人儲藏室
    之裝潢方式估價等語（見原審98年5 月26調解程序筆錄），
    益徵上訴人提出之估價單均係修復漏水所需，故上訴人請求
    被上訴人賠償預估修復費用之一半即47,000元，實有理由。
  5.從而，系爭房屋漏水確因被上訴人房屋主臥室浴室地板滲漏
    所致，則上訴人依民法第185條共同侵權行為之規定，請求
    被上訴人賠償損失47,000元，為有理由，應予准許。
七、綜上所述，上訴人依民法第767 條及第185 條之規定，請求
    被上訴人修繕或容忍修繕，另給付47,000元，及自98年10月
    13日起至清償日止，按年息5 ％計算之利息，均有理由，從
    而，原審就上開應予准許給付47,000元及法定利息部分，所
    為上訴人敗訴之判決，尚有未洽。上訴論旨指摘原判決此部
    分不當，求予廢棄改判，為有理由，爰由本院予以廢棄改判
    如主文第2 項所示。
八、本件因事證已臻明確，兩造其餘爭點及攻擊、防禦方法暨所
    為之立證，與判決之結果不生影響，無庸再逐一予以論究，
    併予敘明。
九、末裁判費分擔之裁判，係屬法院之職權事項而不受當事人之
    拘束（民事訴訟法第87條第1 項參照）。查，本案共送請高
    雄市土地技師公會鑑定3 次，鑑定費用共計285,000 元，且
    已由上訴人與紀乃翰先行支付各142,500 元等情，為兩造所
    不爭執，此部分事實，應可認定。雖上訴人與紀乃翰於調解
    時約定上開3 次鑑定費用應由上訴人、紀乃翰與被上訴人平
    均分擔，亦即每人各自負擔1 次鑑定費用，承上開說明，裁
    判費（包括鑑定費用）之分擔裁判係法院職權事項，當不受
    上述調解筆錄內容之拘束，是上訴人以上開調解筆錄之內容
    為由，主張原裁判認定本件訴訟費用應由兩造分擔各半為由
    係違誤提出上訴，雖無理由。然按訴訟費用，由敗訴之當事
    人負擔，民事訴訟法第78 條 訂有明文，本件上訴人上訴有
    理由，則依上開規定，訴訟費用，自應由被上訴人負擔，爰
    併予指明。
十、據上論結，本件上訴有理由，依民事訴訟法第436 條之1 第
    3 項、第450 條、第78條，判決如主文。
中    華    民    國    99    年    4     月    1     日
                       民事第一庭  審判長法   官  黃國川
                                         法   官  林岳葳
                                         法   官  張茹棻
上為正本係照原本作成。
本件判決不得上訴。
中    華    民    國    99    年    4     月    1     日
                                         書記官  黃美秀
附表：修復內容
一、打除原有地面瓷磚含地面起算壁面瓷磚一塊高地。
二、瓷磚打除後施作水泥砂漿打底再施作PU防水3mm厚。
三、拆除馬桶及安裝新馬桶。
四、PU防水完成後水泥砂漿打底鋪設新瓷磚。
五、廢料清理及運費。

司法院資訊處製作；財團法人民間司法改革基金會備份。
